【裁判字號】    96,訴,2460
【裁判日期】    970110
【裁判案由】    建築法
【裁判全文】
臺北高等行政法院判決
                                     96年度訴字第02460號
                              .
原      告  甲○○
被      告  臺北市政府都市發展局
代  表  人  許志堅（局長）
訴訟代理人  丁○○
            乙○○
            丙○○
上列當事人間因建築法事件，原告不服臺北市政府中華民國96年
5 月17日府訴字第09670135500 號( 案號:821-050) 訴願決定，
提起行政訴訟。本院判決如下：
    主  文
原告之訴駁回。
訴訟費用由原告負擔。
    事  實
一、事實概要：
    原告未經申請核准，擅自於其所有坐落臺北市○○區○○路
    4 段105 巷6 號1 樓建物旁防火間隔（巷），蓋有圍牆之建
    物( 下稱系爭建物) ，妨礙公共安全，經被告派員赴現場實
    地勘查後，以民國（下同）95年10月12日北市都建字第0956
    6483200 號函通知原告略以：「主旨：臺端所有本市文山區
    ... 汀州路4 段105 巷...6號...1樓後旁防火間隔（巷）未
    經申請核准擅自搭蓋違建、因妨礙公共安全應依法拆除，請
    於95年11月4 日前自行配合市政建設改善拆除，逾期本局當
    專案查報併同法定空地既存違建一併查報強制拆除，並依規
    定收取代拆除費用......說明：......二、查旨揭地址建築
    物未經申請擅自占用防火間隔（巷）搭蓋之違建，妨礙公共
    安全及本府工務局衛工處下水道工程施作，請惠予配合拆除
    。三、依本府90年8 月20日府工建字第9000153600號本府執
    行本市『防火間隔（巷）違建拆除專案』配合本市○○○○
    ○道用戶接管工程施工』違建查報拆除原則、（一）、配合
    市政建設自行拆除者，不論單、雙邊防火間隔（巷）設計，
    以各自地界拆除0.75公尺且須拆除至淨空（即該棟不僅1 樓
    防火間隔（巷）位置須拆除，直上各層仍須配合拆除至距地
    界0.75公尺）。四、臺端等若願於期限內自行改善......經
    核符合規定者依規定結案；若逾期尚未拆除或不符規定時，
    將另行開立違建查報函後派工併同法定空地強制全部拆除..
    ....」( 下稱原處分) 。原告不服，提起訴願，遭決定駁回
    ，遂提起本件行政訴訟。
二、兩造聲明：
  (一)原告聲明求為判決：
    1.訴願決定及原處分關於原告部分均撤銷。
    2.訴訟費用由被告負擔。
  (二)被告聲明求為判決：
    1.原告之訴駁回。
    2.訴訟費用由原告負擔。
三、兩造之爭點：
  (一)原告主張之理由：
    1.系爭建物為69年間起造留設防火巷設置之鐵門及磚造圍牆
      ，因鄰接基地為空地，無妨礙公共安全之情，且依當年相
      關規定無需申辦建造，應非屬違建。
    2.原告建築構造物係於基地鄰接之萬福國小未興建前申請起
      造，依當年建技術規則規定設置防火間隔（巷），該國小
      興建後鄰接基地規劃為操場及綠地等空地，並達6 公尺以
      上，依現行建築技術規則建築設計施工編第4 章第6 節第
      110 條及第110 條之1 （非）防火構造建築物，基地鄰接
      寬度6 公尺以上之道路或深度6 公尺以上之永久性空地側
      外，依規定無需設置防火間隔。依訴願決定書理由四所示
      ，原告縱向被告申請變更使用執照，被告核准變更使用前
      ，不得以此免責。意指該防火巷應由原告申辦變更並奉准
      後始得為之，因該防火巷已無需設置係因政府建築技術規
      則修訂而發生，屬通案行為，非原告因個人行為或使用用
      途變更而發生，其保留防火功能自應適法滅失，無需再經
      個人申請，方屬便民政策。例，原土地使用分區為農業區
      經都市計劃變更為商業區，其土地使用權利自然無需經申
      請程式即適用商業區相關規定。原告檢附台北市政府91年
      6 月25日府訴字第09105874700 號案例說明，故訴請原告
      建築物防火巷應適新法無需保留，以維土地所有權人權益
      ，原處分應予撤銷。
    3.系爭建物係原告進出唯一之大門，於69年間起造，圍牆高
      1.8 公尺，非屬建築法第4 條規定建築物，屬第7 條規定
      雜項工作物，依台北市當年建築管理自治條例第10條規定
      ，免由建築師設計及簽章。依訴願決定書理由第四點所示
      ，依現行台北市違章建築處理要點第24點等規定云云決定
      駁回原告訴願，因該要點為違章認定後之處理規定，非屬
      違章認定之規定，則核駁之審定即失所依據，決定駁回原
      告訴願亦屬不合。
    4.因被告認定配合台北市政府工務局衛工處辦理下水道工程
      施作之防火巷，位於原告建物之前巷亦即非一般建物之後
      巷，故該工程影響原告住戶之進出及公共衛生安全，非原
      告建物影響公共衛生安全，經原告向台北市議會陳情，於
      96年1 月24日及2 月9 日分別由市議會陳錦祥議員及蔣乃
      辛議員現場勘查結果，請衛工處研究相關管路施工通道，
      以避免影響住戶出入通行安全，及連外大門專案檢討保留
      。故原告本於憲法保障人民居住基本人權及維護住家權益
      提起本件訴訟，請求判決如聲明。
  (二)被告主張之理由：
    1.法令依據：
      (1)建築法第4 條：「本法所稱建築物，為定著於地上或地
        面下具有頂蓋、樑柱或牆壁，供個人或公眾使用之構造
        物或雜項工作物。」第7 條：「本法所稱雜項工作物，
        為營業爐灶、水塔、瞭望臺、招牌廣告、樹立廣告、散
        裝倉、廣播塔、煙囪、圍牆、機械遊樂設施、游泳池、
        地下儲藏庫、建築所需駁崁、挖填土石方等工程及建築
        物興建完成後增設之中央系統空氣調節設備、昇降設備
        、機械停車設備、防空避難設備、污物處理設施等。」
        第9 條：「本法所稱建造，係指左列行為：1.新建：為
        新建造之建築物或將原建築物全部拆除而重行建築者；
        2.增建：於原建築物增加其面積或高度者；‧‧‧4.修
        建：建築物之基礎、樑柱、承重牆壁、樓地板、屋架或
        屋頂、其中任何一種有過半之修理或變更者。」第25條
        ：「建築物非經申請直轄市、縣（市）（局）主管建築
        機關之審查許可並發給執照，不得擅自建造或使用或拆
        除。」第28條第1 款：「建築執照分左列4 種：1.建造
        執照：建築物之新建、增建、改建及修建，應請領建造
        執照。」第86條第1 款：「違反第25條之規定者，依左
        列規定，分別處罰：1.擅自建造者，處以建築物造價千
        分之50以下罰鍰，並勒令停工補辦手續，必要時得強制
        拆除其建築物」。
      (2)違章建築處理辦法第2 條：「本辦法所稱之違章建築，
        為建築法適用地區內，依法應申請當地主管建築機關之
        審查許可並發給執照方能建築，而擅自建築之建築物。
        」第4 條第1 項規定：「違章建築查報人員遇有違反建
        築法規之新建、增建、改建、修建情事時，應立即報告
        主管建築機關處理，並執行主管建築機關指定辦理之事
        項。」第5 條：「直轄市、縣（市）主管建築機關，應
        於接到違章建築查報人員報告之日起5 日內實施勘查，
        認定必須拆除者，應即拆除之。認定尚未構成拆除要件
        者，通知違建人於收到通知後30日內，依建築法第30條
        之規定補行申請執照。違建人之申請執照不合規定或逾
        期未補辦申領執照手續者，直轄市、縣（市）主管建築
        機關應拆除之。」
      (3)臺北市違章建築處理要點第24點第1 項規定：「既存違
        建拍照列管列入分類分期計畫處理。但‧‧‧有危害公
        共安全‧‧‧妨礙公共交通、公共衛生‧‧之違建，‧
        ‧優先執行查報拆除。」第24點第2 項第4 款規定：妨
        害公共衛生指有下列情形之一者：1.「妨礙衛生下水道
        之施作、埋設或化糞池、排水溝渠之清疏。2 經本府目
        的事業主管機關認定有危害居住環境衛生。」
    2.系爭建物係未經申請擅自搭建鐵門及磚造圍牆等之違章建
      築確已違反建築法第25條相關規定乃屬兩造無爭執之點。
      而依臺北市違章建築處理要點第24點規定，既存違建拍照
      列管列入分類分期計畫處理；但有危害公共安全及妨礙公
      共衛生之違建，為優先執行查報拆除對象。系爭建物於95
      年10月4 日會同衛工處現場勘定防火間隔（巷）之既存違
      建妨礙衛生下水道之施作並有現場照片可稽，已屬上開要
      點第24點第2 項第4 款規定之範疇，依法應屬優先查報拆
      除對象，被告遂以原處分限期原告拆除改善，並無違誤，
      原告之訴為無理由，敬請駁回原告之訴，以彰法紀。
    理  由
一、原告起訴主張: 系爭建物為69年間起造留設防火巷設置之鐵
    門及磚造圍牆，因鄰接基地為空地，無妨礙公共安全之情，
    且依當年相關規定無需申辦建造，應非屬違建。萬福國小興
    建後鄰接基地規劃為操場及綠地等空地，達6 公尺以上，依
    現行規定，已無設置防火間隔之必要。系爭建物圍牆高1.8
    公尺，依台北市建築管理自治條例第10條規定，免由建築師
    設計及簽章。因被告認定配合台北市政府工務局衛工處辦理
    下水道工程施作之防火巷，位於原告建物之前巷亦即非一般
    建物之後巷，係該工程影響原告住戶之進出及公共衛生安全
    ，非原告建物影響公共衛生安全。是原處分顯有違誤，原告
    本於憲法保障人民居住基本人權及維護住家權益，提起本件
    行政訴訟，求為判決如聲明所示云云。
二、被告則以: 系爭建物係未經申請擅自搭建鐵門及磚造圍牆等
    之違章建築，確已違反建築法第25條相關規定。依臺北市違
    章建築處理要點第24點規定，既存違建拍照列管列入分類分
    期計畫處理；但有危害公共安全及妨礙公共衛生之違建，為
    優先執行查報拆除對象。系爭建物於95年10月4 日會同衛工
    處現場勘定防火間隔（巷）之既存違建妨礙衛生下水道之施
    作，已屬上開要點第24點第2 項第4 款規定之範疇，依法應
    屬優先查報拆除對象，被告遂以原處分限期原告拆除改善，
    並無違誤，故原告之訴為無理由，求為判決駁回原告之訴等
    語，資為抗辯。
三、按建築法第2 條第1 項規定：「主管建築機關，在中央為內
    政部；在直轄市為直轄市政府；在縣（市）為縣（市）政府
    。」台北市政府95年7 月5 日府工建字第09560103901 號公
    告：「主旨：公告委任本府都市發展局辦理建築管理業務之
    事項，自95年8 月1 日起實施。依據：行政程序法第15條及
    臺北市政府組織自治條例第2 條規定。公告事項：一、本府
    依建築法規定主管之建築管理業務之事項，自95年8 月1 日
    起依規定委任本府都市發展局辦理......」是被告對本件有
    管轄權，合先敘明。次按建築法第25條第1 項前段規定：「
    建築物非經申請直轄市、縣（市）（局）主管建築機關之審
    查許可並發給執照，不得擅自建造或使用或拆除。」第86條
    規定：「違反第25條之規定者，依左列規定，分別處罰：一
    、擅自建造者，處以建築物造價千分之50以下罰鍰，並勒令
    停工補辦手續；必要時得強制拆除其建築物。二、擅自使用
    者，處以建築物造價千分之50以下罰鍰，並勒令停止使用補
    辦手續；其有第58條情事之一者，並得封閉其建築物，限期
    修改或強制拆除之。三、擅自拆除者，處1 萬元以下罰鍰，
    並勒令停止拆除補辦手續。」
四、查首開事實欄所述之事實，有採證照片及系爭建物1 樓平面
    圖等件附卷可稽，為可確認之事實。歸納兩造上述之主張，
    本件爭執之重點在於: 系爭建物是否違建? 系爭建物有無危
    害公共安全及妨礙公共衛生? 茲分述如下:
(一)、原告主張系爭建物屬建築法第7 條規定之雜項工作物，高度
    1.8 公尺，在2 公尺以下，依台北市建築管理自治條例第10
    條規定，免由建築師設計及簽章，並未違反建築法第25條規
    定云云。按「起造人申請建築執照時，得免由建築師設計及
    簽章之工程如下：... 三、雜項工作物中，圍牆及駁崁( 不
    含山坡地整地及擋土工程) 高度在二公尺以下；水塔、廣告
    塔( 臺) 及煙囪，高度在三公尺以下者。」台北市建築管理
    自治條例第10條固有明文規定，惟此屬有關申請建築執照之
    規定，與本案屬雜項執照之情形並不相同，自不能比附援引
    。又被告訴訟代理人乙○○在本院行準備程序時說明: 「依
    建築法第25條規定，大門和圍牆是違建。免辦雜項執照的位
    置是在法定空地及相關位置，系爭標的是在防火間隔上，是
    不適用免辦雜項執照的規定。違章建築處理要點( 十七)(即
    本院卷第36頁) 。這是列舉說法定空地可以，其他地方不行
    。圍牆部分只針對牆基60公分，透空率在70% 以下，上面14
    0 公分柵欄式的總高度2 米，在法定空地上的，才免辦雜項
    執照，但實質的圍牆還是要辦雜項執照。」等語( 見本院卷
    第85-86 頁) ，是原告於原核准使用為防火巷範圍內搭建系
    爭建物係屬違建，堪以認定。
(二)、按建築法第25條規定所課予所有權人之責任，係所謂「狀態
    責任」之一種，其係一種對物責任，狀態責任所致之義務，
    為一種以物為中心的義務，通常是排除危險，回復物之安全
    狀態的義務，此等義務本身並無「人的行為」要素存在。易
    言之，狀態責任係因而形成，當物之支配人改變時... 所有
    權人改變或具有事實管領能力者改變... ，基於危險狀態所
    形成方狀態責任義務人自然隨之改變，嚴格而言，並不涉及
    一般所謂權利義務的繼受問題。典型之例，如買受負有違建
    之建築物者，自應因承受該違建物所有權而成為狀態責任義
    務人，其因此所負之受罰或違建拆除義務並不因該違章建築
    非其所建而得以免除其責，理由正在於其所負之責任為狀態
    責任，而非行為責任。故原告主張系爭建物係在其購買前即
    已存在，非其所擅自建造，固然可信，但要無因此而解免其
    狀態違規之責任。
(三)、又有關既存違建之定義、既存違建之列管拆除各項，業經臺
    北市違章建築處理要點第3 點、第24點揭示「既存違建：指
    民國53年1 月1 日以後至民國83年12月31日以前已存在之違
    建…」、「既存違建拍照列管，列入分類分期計畫處理。但
    大型違建、列入本府專案處理或有危害公共安全、山坡地水
    土保持、妨礙公共交通、公共衛生、市容觀瞻或都市更新之
    違建，由本局訂定計畫優先執行查報拆除。前項危害公共安
    全、山坡地水土保持、妨礙公共交通、公共衛生、市容觀瞻
    或都市更新之認定原則如下：（一）危害公共安全指有下列
    情形之一者：1.阻礙或占用建築物之防火間隔（巷）。....
    ..（四）妨礙公共衛生指有下列情形之一者：1.妨礙衛生下
    水道之施作、埋設或化糞池、排水溝渠之清疏。......」準
    此，違建阻礙或占用建築物之防火間隔（巷）屬危害公共安
    全之情形，妨礙衛生下水道施作屬妨礙公共衛生之情形。原
    告於原核准使用為防火巷範圍內搭建系爭建物，核屬危害公
    共安全，要堪認定。又臺北市政府於90年8 月20日以府工建
    字第9000153600號函：「主旨：有關本府執行本市『防火間
    隔（巷）違建拆除專案』配合本市○○○○○道用戶接管工
    程施工』違建查報拆除原則......說明：......二、主旨所
    述違建查報拆除原則如下：（一）、配合市政建設自行拆除
    者，不論單、雙邊防火間隔（巷）設計，以各自地界拆除0.
    75公尺且需拆除至淨空（即該棟不僅1 樓防火間隔（巷）位
    置需拆除，直上各層仍需配合拆除至距地界0.75公尺）。（
    二）、未配合市政建設自行拆除或拒絕污水下水道管線施工
    之防火間隔（巷）違建，併同原有既存違建一併查報拆除另
    收取代拆費用。......」系爭建物有妨礙台北市政府工務局
    衛生下水道工程處衛生下水道施工之情形，核屬妨礙公共衛
    生，亦堪認定。則系爭建物縱為既存違建，亦應優先執行查
    報拆除。
(四)、原告另主張: 原告所有房屋係於基地鄰接之萬福國小未興建
    前即申請起造，依當時建築技術規則規定設置防火間隔（巷
    ），惟該國小興建後，鄰接基地規劃為操場及綠地等空地，
    達6 公尺以上，依現行規定，無需設置防火間隔云云。惟防
    火間隔應否設置，係屬另一問題，在防火間隔未變更使用前
    ，原告於原核准使用為防火巷範圍內搭建系爭建物，仍有危
    害公共安全。至原告主張防火巷內構築圍牆，非法所不許，
    並提出內政部函釋為憑( 見本院卷第95-97 頁) 。惟按「在
    建築技術規則修正施行71.7.15 前，建築基地原規定留設之
    防火巷，不得設置圍牆、化糞池或其他阻礙物，現仍應予維
    持，用維公益。至於依現行建築技術規則建築設計施工編第
    110 條規定設置之防火間隔，應否予以限制... 請依立法意
    旨，在不妨礙其原設置功能原則下，就實際情形，由主管單
    位勘明，逕行核處」業經內政部以71年8 月27日台內營字第
    093904號函解釋在案( 見本院卷第119 頁) ，系爭建物係於
    69年間起造，在建築技術規則修正施行71.7.15 前，自不得
    設置圍牆。是原告此部分之主張，委無足採。
五、綜上，原告所訴各節，均非可採。原處分以原告未經申請核
    准擅自搭蓋系爭違建，因妨礙公共安全應依法拆除，核無違
    誤。訴願決定予以維持，亦無不合。原告徒執前詞，訴請撤
    銷訴願決定及原處分，為無理由，應予駁回。
據上論結，本件原告之訴為無理由，爰依行政訴訟法第98條第1
項前段，判決如主文。
中    華    民    國     97    年    1   月     10    日
             臺北高等行政法院第一庭
                             審判長  法  官  王立杰
                                     法  官  劉錫賢
                                     法  官  林惠瑜
上為正本係照原本作成。
如不服本判決，應於送達後20日內，向本院提出上訴狀並表明上
訴理由，如於本判決宣示後送達前提起上訴者，應於判決送達後
20日內補提上訴理由書（須按他造人數附繕本）。
中    華    民    國    97    年     1   月     10    日
                                     書記官  劉道文


司法院資訊處製作；財團法人民間司法改革基金會備份。
